【裁判字號】    98,上易,2997
【裁判日期】    990210
【裁判案由】    妨害自由
【裁判全文】
臺灣高等法院刑事判決                98年度上易字第2997號
上  訴  人
即  被  告  乙○○
                    號
上列上訴人因妨害自由案件，不服臺灣臺北地方法院98年度易字
第2384號，中華民國98年11月9日第一審判決（起訴案號：臺灣
臺北地方法院檢察署98年度偵字第6582號），提起上訴，本院判
決如下：
    主  文
上訴駁回。
乙○○緩刑貳年。
    事  實
一、乙○○（原名洪秀鸞）與甲○○係姑姪關係，二人於民國九
    十七年九月二日凌晨一時許，在臺北市○○區○○路四五九
    巷五弄三七之一號與三九號前，因乙○○欲拆除上開二間房
    屋隔間牆之事，發生口角爭執，乙○○心生不滿，竟基於妨
    害甲○○行使權利之犯意，在甲○○已發動其所使用之車牌
    號碼Ａ五Ｃ─一０八號重型機車欲離開現場之際，徒手強力
    拉住上開機車後座扶手，阻止甲○○離去，並趁機將上開機
    車引擎熄火，取走鑰匙，以此強暴之方式，妨害甲○○行使
    其騎車離開之權利。
二、案經被害人甲○○訴由臺北市政府警察局信義分局報告臺灣
    臺北地方法院檢察署檢察官偵查聲請以簡易判決處刑，原審
    法院認不宜以簡易判決處刑，改依通常程序審理。
    理  由
壹、證據能力部分：
一、按被告以外之人於偵查中向檢察官所為之陳述，除顯有不可
    信之情況者外，得為證據，刑事訴訟法第一百五十九條之一
    第二項定有明文。而按刑事訴訟法第一百五十八條之三規定
    ：「證人、鑑定人依法應具結而未具結者，其證言或鑑定意
    見，不得作為證據。」所謂「依法應具結而未具結者」，係
    指檢察官或法官依刑事訴訟法第一百七十五條之規定，以證
    人身分傳喚被告以外之人（證人、告發人、告訴人、被害人
    、共犯或共同被告）到庭作證，或雖非以證人身分傳喚到庭
    ，而於訊問調查過程中，轉換為證人身分為調查時，此時其
    等供述之身分為證人，則檢察官、法官自應依本法第一百八
    十六條有關具結之規定，命證人供前或供後具結，其陳述始
    符合第一百五十八條之三之規定，而有證據能力。若檢察官
    或法官非以證人身分傳喚，而以告發人、告訴人、被害人或
    共犯、共同被告身分傳喚到庭為訊問時，其身分既非證人，
    即與「依法應具結」之要件不合，縱未命其具結，純屬檢察
    官或法官調查證據職權之適法行使，當無違法可言。而前揭
    不論係本案或他案在檢察官面前作成未經具結之陳述筆錄，
    係屬被告以外之人於偵查中向檢察官所為之陳述，本質上屬
    於傳聞證據，基於保障被告在憲法上之基本訴訟權，除該被
    告以外之人死亡、身心障礙致記憶喪失或無法陳述、滯留國
    外或所在不明而無法傳喚或傳喚不到、或到庭後拒絕陳述等
    情形外，如已經法院傳喚到庭具結而為陳述，並經被告之反
    對詰問，前揭非以證人身分而在檢察官面前未經具結之陳述
    筆錄，除顯有不可信之情況者外，依刑事訴訟法第一百五十
    九條之一第二項，仍非不得為證據，惟應於判決內敘明其符
    合傳聞證據例外之理由。不能因陳述人未經具結，即一律適
    用本法第一百五十八條之三之規定，排除其證據能力（最高
    法院九十七年度臺上字第一三七三號判決意旨參照）。查證
    人鄭文誌於本案偵查程序中，經檢察官以被告身分而非以證
    人身分傳喚到庭訊問，其身分既非證人，即與「依法應具結
    」之要件不合，縱未命其具結，純屬檢察官調查證據職權之
    適法行使，當無違法可言。又證人鄭文誌業於原審九十八年
    十月二十日審理時以證人身份到庭陳述，並賦予被告乙○○
    對質詰問之機會（原審當日審判筆錄參照），則證人鄭文誌
    於九十八年五月五日檢察官訊問時所為證述，雖屬被告以外
    之人於審判外之陳述，其瑕疵應認已治癒，而具有證據能力
    。
二、又證人甲○○、黃力瑋於檢察官訊問時所為證述，業經具結
    且無顯不可信之情形存在，依刑事訴訟法第一百五十九條之
    一第二項規定，自均具備證據能力。
貳、實體部分：
一、訊據被告乙○○固坦認其與告訴人甲○○為姑姪關係，二人
    於九十七年九月二日凌晨一時許，在臺北市○○區○○路四
    五九巷五弄三七之一號與三九號前，因二間房屋隔間牆拆除
    之事發生口角爭執，其拉住告訴人騎乘之機車把手，要告訴
    人把話講清楚前，不讓告訴人離開，惟否認有何強取告訴人
    之機車鑰匙之強制犯行，辯稱：「伊當時係要拆除臺北市○
    ○路四五九巷五弄三七之一號與三九號中間、屬於伊所有之
    木板隔間牆，居住在上址三七之一號、向告訴人承租房屋之
    房客通知告訴人到場，告訴人跟伊說如果伊要拆除隔間牆他
    就要告伊，並拿起手機照相、錄音，後來告訴人就騎車要離
    開，伊為了問告訴人為什麼要告伊，才拉住告訴人所騎之機
    車後面的扶手，叫他不要走，但伊並沒有拿走告訴人的機車
    鑰匙，伊也不知道鑰匙在哪裡，也沒有妨害告訴人之自由。
    」云云。經查：
  (一)本件被告與告訴人係姑姪關係，二人於九十七年九月二日凌
    晨一時許，在臺北市○○區○○路四五九巷五弄三七之一號
    與三九號前，因被告欲拆除上開二間房屋隔間牆之事，發生
    口角爭執，被告拉住告訴人騎乘之機車把手，不讓告訴人離
    開等情，為被告所不爭執，核與告訴人於本院審理時所為指
    訴情節相符，自堪信為真實。
  (二)又被告於告訴人發動其所使用之車牌號碼Ａ五Ｃ─一０八號
    重型機車欲離開現場之際，徒手拉住上開機車後座扶手，阻
    止告訴人離去，並又擅自將告訴人的機車引擎熄火，把鑰匙
    拿走等情，業據告訴人於原審九十八年十月二十日審理時證
    稱：「九十七年九月二日凌晨一時許左右，因被告要拆臺北
    市○○區○○路四五九巷五弄三七之一號與三九號之間的牆
    壁，伊有跟被告說隔天再請人家來測量看要怎麼修改，但被
    告堅持要拿拔釘器拆牆壁，還辱罵伊、攻擊伊，伊說要去驗
    傷告被告，在臺北市○○區○○路四五九巷五弄三七之一號
    前，伊要騎車牌號碼Ａ五Ｃ─一０八號重型機車離去之際，
    被告就以手拉住伊之機車堅持不讓伊離開，當時伊之機車係
    在發動中，被告拉的力道蠻大的，所以伊不敢催油門離開現
    場，怕被告會受傷，後來被告又把伊之鑰匙從機車鑰匙孔內
    抽走，伊就跟被告的兒子鄭文誌說叫被告把鑰匙還給伊，伊
    要離開，後來伊才拿回鑰匙。」等語（見原審卷第三六至三
    八頁）。核與證人黃力瑋於九十八年三月二十六日檢察官訊
    問時證稱：「伊於案發時間剛從外面要回家，有看見告訴人
    和一個年紀有點大的女人在吵架，愈吵愈大聲，伊看到有人
    把告訴人的機車鑰匙拔出來，不讓他走。」等語（見九十八
    年度偵字第六五八二號卷第四０頁）相符。又證人鄭文誌於
    九十八年五月五日檢察官訊問時以被告身分供稱：「伊在九
    十七年九月二日約一時許到達案發現場，看見告訴人與被告
    發生口角爭執，伊有看見被告拉告訴人機車後座的扶手，叫
    告訴人不要走；告訴人與被告拉扯間，被告的手有靠近鑰匙
    孔，先將機車熄火，後來伊用台語跟被告說：『鑰匙還他，
    要走讓他走。』，被告就把鑰匙還給告訴人，告訴人就發動
    機車走了。」；復於原審九十八年十月二十日審理時證稱：
    「伊至案發現場後，告訴人有跟伊說請被告將鑰匙還給他。
    」等語（見原審卷第四一至四四頁）。雖證人鄭文誌嗣於原
    審審理時改稱因告訴人騙伊已和解，伊始於偵查中供稱被告
    曾取走告訴人之機車鑰匙云云，惟衡諸證人鄭文誌與被告係
    母子關係，親誼深厚，而無重大仇怨，其於檢察官訊問時，
    僅因他人指示請託，即違背事實而為不利於其母親之陳述，
    使其母陷於背負刑事責任之危險，已殊難想像，況本件告訴
    人已對被告提出刑事告訴，顯見被告與告訴人之間嫌隙已深
    ，非普通爭吵可比擬，若證人鄭文誌確有聽聞告訴人向其表
    示已與被告和解之事，衡情應立即向被告或相關人士求證是
    否果有和解一事，惟證人鄭文誌於本院審理時表示伊並未向
    被告、伊之舅舅、外婆等人求證告訴人是否與被告和解一事
    ，而在僅有告訴人單方面說詞，別無其他事實佐證之情況下
    ，即依告訴人指示於檢察官面前為不利於被告之供詞，此舉
    亦與經驗法則有違，故證人鄭文誌於原審審理時證稱其於檢
    察官訊問時所為供述係不實云云，係為幫助被告脫免罪責所
    為附和之詞，自難採信，證人鄭文誌顯無偏坦告訴人之理，
    其於偵查中之證言應堪採信。則依證人鄭文誌前揭證詞，被
    告確有將告訴人之機車引擎熄火之事實，且若非被告確有強
    行將告訴人之機車鑰匙拔下，告訴人自無須向證人鄭文誌表
    明請被告返還鑰匙之意思。另被告復不爭執伊為了要告訴人
    說明為何要告伊，有拉住告訴人機車後座扶手要告訴人不要
    離去。是徵諸上開事證，可知被告確實在告訴人欲發動機車
    離去之際，以手拉住告訴人機車後座扶手，並強行將告訴人
    機車鑰匙拔下使機車熄火，而阻止告訴人離開現場；而告訴
    人一開始因被告以強大力道拉住其機車後座扶手，為免強行
    加速離去將導致被告受傷，已無法順利離開，復因被告強行
    拔下機車鑰匙，更無法將機車發動離開現場，是被告上開強
    暴行為，亦已妨害告訴人行使其騎車離開之權利。又被告所
    為上開阻止告訴人騎車離開之行為，雖未直接對告訴人之人
    身施以強暴，然告訴人係欲騎車離開現場，被告以不法腕力
    妨礙機車順利前進，進而阻止機車發動，係間接對告訴人施
    以強暴，而妨害告訴人行使權利，自該當於刑法第三百零四
    條第一項強制罪之構成要件。
  (三)被告雖辯稱以當時證人黃力瑋所處之地點，證人黃力瑋應不
    可能看見被告與告訴人爭執之過程云云。惟證人黃力瑋已於
    檢察官訊問時明確證稱其所見聞之情形，且縱使證人黃力瑋
    一開始發覺告訴人與被告爭吵時，距離告訴人、被告較遠，
    惟其與告訴人係朋友關係，業據其於原審審理時證述明確，
    則證人黃力瑋發現其所認識之告訴人與他人在深夜發生爭執
    ，進而走近觀看，亦非不可能，是被告上開辯稱純屬臆測之
    詞，無足採信。又證人黃力瑋雖於原審九十八年十月二十日
    審理時，就有關案發當日所見之情形，改稱：「伊當時喝醉
    了，不清楚。」云云；惟證人黃力瑋於偵查中接受檢察官訊
    問之日期，係九十八年三月二十六日，距離案發時間較近，
    其於該日訊問時清楚描述當時其所親自見聞之情形，且未表
    示有因當日喝醉而影響其對該日情形之記憶；又證人黃力瑋
    於原審上開審理期日復證稱：「在九十八年十月二十日本院
    審理前，被告與其女兒有至伊家中吵了一次，被告質疑伊為
    何要幫告訴人作證，被告還帶了錄音筆，伊不知道被告為何
    要如此做，被告與告訴人的問題伊並不想參與。」等語；而
    被告亦坦認其確有去證人黃力瑋家中詢問他為何他未在場卻
    作證等情。從而，證人黃力瑋在本院審理前，已因被告前開
    行為，導致其於原審審理時證述九十七年九月二日當日情形
    ，難免因心生壓力而語多保留，況證人黃力瑋於上開審理期
    日時證稱：九十八年三月二十六日檢察官訊問筆錄後、該日
    筆錄之證人結文之簽名，均為伊所親簽，伊在檢察官面前所
    為之陳述，均係出於伊自由意志所為，亦屬真實，告訴人並
    沒有要求其在檢察官面前作偽證等語（見原審卷第三九至四
    一頁），是證人黃力瑋在瞭解具結效力之情形下，於檢察官
    訊問時本於自由意志所為陳述，較諸其於本院審理時所為證
    述，自較為可採。又被告雖辯稱：證人黃力瑋有收受告訴人
    之紅包，故其所言係配合告訴人所為之不實陳述云云；惟質
    之告訴人自承其係因證人黃力瑋於原審作證後，向其要求紅
    包去霉運等語，顯不影響證人黃力瑋之前在檢察官面前之證
    言可信性，難據此即推翻證人黃力瑋於檢察官訊問時所為證
    述之效力。
  (四)綜上所述，被告所辯，要屬事後卸責之詞，殊不足採。本件
    事證明確，被告犯行，洵堪認定，應依法論科。
二、核被告所為，係犯刑法第三百零四條第一項以強暴妨害人行
    使權利罪。
三、原審因認被告罪證明確，引用刑法第三百零四條第一項、第
    四十一條第一項前段，刑法施行法第一條之一等規定，並審
    酌被告故意以上述強暴方式妨害告訴人行使權利，法治觀念
    淡薄，應予非難，且於犯後未能自我反省，坦認犯行，猶飾
    詞卸責，犯後態度不佳，復未向告訴人道歉與之達成和解，
    暨其素行、智識程度、犯罪手段、目的、所生危害尚非嚴重
    等一切情狀，量處有期徒刑三月，如易科罰金，以新臺幣一
    千元折算一日。核其認事用法尚無不當，上訴人上訴意旨猶
    執前詞空言否認犯罪云云，本院已說明理由如前所述，被告
    上訴並無理由，應予駁回。末查被告年齡已五十六歲，從未
    曾受有期徒刑以上刑之宣告，有本院被告全國前案紀錄表一
    件在卷可稽，本件為初犯，且係因細故與姪兒即告訴人發生
    爭執所致，嗣經告訴人諒解，與被告九十九年二月二日達成
    和解，有刑事陳報狀附和解書一件（和解書日期誤載為九十
    八年二月二日）附卷可佐，被告經此次偵、審暨科刑教訓後
    ，當知所警惕，信無再犯之虞，本院因認對其宣告之刑以暫
    不執行為適當，爰併予諭知緩刑二年，用啟自新。
據上論斷，應依刑事訴訟法第三百六十八條，刑法第七十四條第
一項第一款，判決如主文。
本案經檢察官許仲瑩到庭執行職務。
中    華    民    國    99    年     2    月    10    日
                  刑事第十七庭  審判長法  官  王聰明
                                      法  官  陳憲裕
                                      法  官  黃雅芬
以上正本證明與原本無異。
不得上訴。
                                      書記官  鄭雅云
中    華    民    國    99    年    2     月    10    日
附錄：本案論罪科刑法條全文
中華民國刑法第304 條
以強暴、脅迫使人行無義務之事或妨害人行使權利者，處 3 年
以下有期徒刑、拘役或 3 百元以下罰金。
前項之未遂犯罰之。


司法院資訊處製作；財團法人民間司法改革基金會備份。
